【裁判字號】    90,重訴,2364
【裁判日期】    920327
【裁判案由】    返還價金
【裁判全文】
臺灣臺北地方法院民事判決                        九十年度重訴字第二三六四號
    原      告  美安投資股份有限公司
    法定代理人  甲○○
    訴訟代理人  陳淑真  律師
    被      告  冠德建設股份有限公司
                            設.
    法定代理人  乙○○      住.
    訴訟代理人  陸正康  律師
右當事人間請求返還價金事件，本院判決如左：
    主    文
被告應給付原告新台幣壹仟柒佰捌拾萬元，及自民國九十年八月三日起至清償日止，
按週年利率百分之五計算之利息。
訴訟費用由被告負擔。
本判決於原告以新台幣伍佰玖拾肆萬元為被告供擔保後，得假為執行。但被告如於假
執行程序實施前以新台幣壹仟柒佰捌拾萬元為原告預供擔保後，得免為假執行。
    事    實
甲、原告方面：
    壹、聲明：
    一、先位請求部分：如主文所示，並願供擔保請准宣告假執行。
    二、備位請求部分：（一）被告應給付原告新台幣壹仟肆佰參拾柒萬零參佰拾壹
                            元，及自起訴狀繕本送達之翌日起按年息百分之五計
                            算之利息。
                      （二）願供擔保請准宣告假執行。
    貳、陳述：
    一、先位請求部分：
        （一）緣原告於民國（下同）八十七年四月七日與被告簽訂房地預訂買賣契
              約（下稱系爭契約），向被告購買「冠德大直御花園Ａ１及Ａ２棟十
              三＋十四樓」之預售房地（下稱系爭房屋），系爭契約標的總價兩戶
              合計新台幣（下同）八千九百萬元，迄於九十年七月二十六日原告向
              被告為解除系爭契約前為止，原告已繳付二千六百四十萬元價款，被
              告並已返還八百六十萬元，尚有一千七百八十萬元迄未返還原告，合
              先敘明。
        （二）嗣於過戶交屋前，原告陸續發現下列瑕疵及違約情事：
          １、依系爭房屋之廣告記載原告承買之頂樓樓中樓即系爭房屋之客廳挑高
              應為六米二，但現場實際只有挑高五米九四（含樓地板厚度），相差
              二十六公分致系爭房屋之第十三、十四樓整體樓層高度不足，加以六
            七十公分之大樑分佈在十三樓及十四樓天花板，致樑下高度更形壓迫
              ，被告給付之系爭房屋顯有不可補正之瑕疵。
          ２、依兩造訂立之系爭契約附圖及使用執照竣工圖所示，系爭Ａ２棟十三
              樓及十四樓間之室內樓梯位置，係施作於距右側外牆內緣三百六十公
              分處，但現場實際樓梯位置卻是在距右側外牆內緣約三百十公分處，
              差距五十公分左右，致十四樓臥室面積短少不足，十三樓亦無法如原
              設計使用，被告顯未按圖施工，且造成樓梯與樑下之高度僅距一六四
              公分左右只要上下樓梯將撞及頭部，根本無法順利通行，危害使用安
              全。
          ３、甚者，被告在為施作前述Ａ２棟十三樓、十四樓間之室內梯時，未經
              原告同意，竟擅將十四樓樓地板開孔，破壞原鋼筋結構以施作樓梯，
              被告如此不顧結構安全之施工方法，顯屬不完全給付及嚴重瑕疵。
          ４、依系爭契約第五條兩造約定，系爭房屋應自開工日起算八百八十個日
              曆天內完工，並以取得使用執照日期為完工日期若有逾期完工，除按
              已繳價款萬分之五每日計算違約金外，並構成合約第十二條第二項之
              解約事由，惟查，被告自八十六年十二月二十六日開工，迄至八十九
              年八月一日始獲發使用執照，系爭房屋共歷經九百五十個日曆天，顯
              已逾期七十天，被告依約自應負逾期責任。
          ５、依系爭契約附件九圖示，系爭房屋一樓之法定空地大部分均為開放空
              間，但現場卻施作金屬柵欄阻止公眾進出，顯屬違建，亦與開放空間
              法令有違，又現場一樓中庭水池及地坪舖面，與廣告圖合約附圖及使
              照竣工圖均不符，益證被告顯未依約按圖施工。
          ６、系爭房屋基地遭鄰房無權占用，被告未釐清產權騰空土地，卻仍出售
              予原告，並利用定型化契約條文免除其排除侵占及點交土地之責任，
              而將該等糾紛爭議轉移予承購客戶承受，顯失公平，依民法第二百四
              十七條之一及消費者保護法第十二條規定，上開契約條款約定無效，
              故被告出售產權不清之土地，仍屬違約，而構成合約第十二條第二項
              之解約事由。
          ７、綜上，系爭房屋有如上述種種瑕疵及違約情形，被告對於原告請求補
              正要求，均置之不理，而前述瑕疵及違約情形嚴重，甚至破壞結構施
              工，給付顯非完全，令原告無法接受，且樓層高度不足結構破壞等情
              ，均屬不可補正之瑕疵，爰依物之瑕疵擔保責任、不完全給付等規定
            及系爭契約第十二條第二項約定，原告自得聲明解除系爭買賣契約。
              應認原告於九十年七月二十六日以存證信函向被告為解除系爭契約之
              意思表示，洵屬合法，被告應返還如先位請求數額之金錢。
    二、備位請求部分：
        １、倘原告之解約不合法，茲原告因前述事由而未繼續繳納產權移轉及交屋
            款，被告幾經催告後，乃依民法第二百五十四條規定及合約第十二條約
            定聲明解除系爭契約，並沒收買賣總價八千九百萬元之百分之二十違約
            金一千七百八十萬元，而原告已繳價金為二千六百四十萬元，因此被告
            抵扣之後已退還原告八百六十萬元（2640萬-1780萬∥860萬）。
        ２、惟查，被告之計算並非正確：
            系爭Ａ２棟十三及十四樓房屋，兩造原已約定許多建材設備不予施作
              ，因此被告已同意減帳一百二十四萬八千二百三十一元自買賣總價中
              扣除。
            由於系爭房屋樓層高度不足六米二，因此被告同意減價六十七萬七千
              九百九十五元自買賣價款中扣除。
            綜上，原買賣總價八千九百萬元扣除前二項減價後，實際買賣總價為
              八千七百零七萬三千七百七十四元（89,000,000-1,248,231-677,995
              ∥87,073,774），故被告逕以原買賣總價計算違約金，洵有違誤。
        ３、買賣總價百分之二十違約金實屬過高：
            按約定之違約金額過高者，法院得減至相當之數額；債務已為一部履
              行者，法院得比照債權人因一部履行所受之利益，減少違約金，民法
              第二百五十二條及二百五十一條分別定有明文。
            按兩造合約第十二條第二項固然約定依買賣總價百分之二十計算違約
              金，惟參酌內政部頒布之預售屋買賣契約書範本規定，賣方沒收之違
              約最高不得超過房地總價百分之十五，可見本約約定百分之二十之違
              約金實屬過高；原告已依約繳納二千六百四十萬元，被告自獲有履行
              之利益，依民法第二百五十二條規定自得減少違約金。況被告確有前
              揭履行不完全之情事，因此應斟酌雙方履約情形而可酌減違約金系爭
              買賣契約解除後，被告已在另行出售中，仍可獲有利益，至於契約解
              除後所生損害房地產銷售價格漲跌及銷售難易等情，並不在斟酌違
              約金是否過高之列。
            綜上，應認違約金數額以第二項所述之買賣總價八千七百零七萬三千
              七百七十四元之百分之五為適當，即違約金金額為四百三十五萬三千
              六百八十九元，逾此部分，依民法第二百五十九條及第一百七十九條
              規定，被告應返還價款予原告。
        ４、被告在解約前，已有逾期完工之違約情事，則雙方互負之違約金義務應
            相抵銷：
            依系爭契約第五條第三項，兩造約定系爭房屋自開工日起算八百八十
              個日曆天完工，如逾期完工，按本戶已繳價款萬分之五依日計算違約
              金予原告。但查，被告共費九百五十個日曆天始完工，已逾期七十天
              ，以當時原告已付價款為二千六百四十萬元計，被告應給付原告之違
              約金為九十二萬四千元（2640萬×  (5/萬)×70∥924000）。
            由於被告上開違約金之責任於被告主張解約前已發生，並不因被告之
              解約而使該違約金責任溯及消滅，故原告應付之違約金與被告應付之
              違約金自得抵銷，經抵銷後，原告應付之違約金數額為三百四十二萬
              九千六百八十九元（4,353,689-924,000∥3,429,689）。
            綜上所呈，原告已繳二千六百四十萬元扣除原告應付違約金三百四十
              二萬九千六百八十九元後，被告應返還原告二千二百九十七萬零三百
              十一元，而在本件起訴前，被告已返還八百六十萬元，故就其不足額
              一千四百三十七萬零三百一十一元被告仍應負返還之責。
   參、證據：提出房地預定買賣契約書二份、廣告圖說三份、系爭房屋平面圖二份
       、使用執照竣工圖二份、現場照片七張、使用執照申請書一份、系爭契約附
       件九建築基地暨開放空間圖一份、臺北市土地使用分區管制規則、臺北市綜
       合設計公共開放空間設置及管理維護要點第六項規定影本一份、系爭房屋一
       樓使用執照竣工圖一份、律師函影本四份、原告解約律師函一份、郵局回執
       一份、被告解約律師函一份、被告聯絡便函及工程估價單一份、被告律師臺
       北光華郵局第四九三號存證信函一份、內政部頒布之預售屋買賣契約書範本
       一份、被告八十七年申請變更之資料暨Ａ２棟十三樓平面圖、被告客服部提
       供設計師之Ａ２棟十三、十四樓平面圖、使用執照及被告八十六年申請變更
       之十三樓結構圖等為證（以上除照片外均為影本）。並聲請本院訊問證人陳
       友財。
乙、被告方面：
    壹、聲明：原告之訴駁回及假執行之聲請均駁回。如受不利之判決，願預供擔保
        ，請准宣告免為假執行。
    貳、陳述：
        （一）不爭執事項：對於原告主張兩造於八十七年四月七日訂立總價為八千
              九百萬元之系爭房屋買賣契約，而系爭房屋於八十六年十二月二十六
              日申報開工，迄於八十九年八月一日止，取得使用執照完工，系爭房
              屋廣告單所示客廳挑高六米二，惟實際上僅有挑高五米九四，Ａ２棟
              房屋十三、十四樓間之室內梯並未按系爭契約附圖尺寸施作，系爭房
              屋坐落之基地遭鄰地房屋無權占用，公共設施亦未按廣告圖說施作，
              嗣於九十年七月二十六日以存證信函向其為解除契約之意思表示並限
              於同年八月三日返還已繳納之買賣價金二千六百四十萬元，被告僅返
              還八百六十萬元等情，均不爭執。
        （二）爭執事項：
          １、原告承購系爭兩戶房地時，廣告公司就客廳樓高六米之設計，於廣告
              上誤載為「頂樓樓中樓客廳挑高六米二」，致應認定該買賣標的物有
              瑕疵，然六米樓中樓之客廳樓高差距二十公分之瑕疵，對於挑高房屋
              客廳之通常效用及預定效用，當無影響。至於所滅失或減少之價值部
              分，前經被告委託宏大不動產鑑定顧問股份有限公司，就系爭樓高瑕
              疵作成鑑定報告，依該鑑定報告所載評估結果，認該瑕疵所致減少之
              價值有二，其一為「營建成本差異」二七四五六七元、其二為「合理
              市場價格差異」四○三四二八元，合計為六十七萬七千九百九十五元
              。由於原告承購系爭兩戶房地之總價為八千九百萬元，足見所減少之
              價值僅占房地總價百分之零點七六，應認原告以此瑕疵為由，聲明解
              除契約，要屬顯失公平，應認無理由。是被告早於九十年五月十八日
              ，以臺北光華郵局第四九三號存證信函，同意原告所繳買賣價金中扣
              除上開鑑定報告所鑑金額，以符民法第三百五十九條規範意旨。
          ２、系爭房屋客廳樓高不足之瑕疵，縱因無法補正，但就系爭買賣被告整
              體所應提出之給付而言，僅有價值比例占百分之零點七六部分陷於給
              付不能，而其餘部分既仍可履行且對債務人仍有利益，是該原告就該
              一部之給付不能，充其量僅能請求該一部不能之損害賠償，而無民法
              第二百五十六條規定之解除權。況系爭建物客廳之高度均符合建管法
              令，否則如何取得使用執照，既能取得使用執照，足證系爭建物高度
              絕無可能造成使用人心理上之壓迫與不適；且系爭房屋之客廳既為挑
              高及挑空之設計，原告就該挑高且挑空之客廳部分，本無其他任何可
              能之使用需求；再者原告就系爭房屋挑高且挑空之客廳究有如何之使
              用需求，充其量僅足以認係隱藏於原告購屋之動機中，既非兩造議約
              所合意之契約內容，自與認定被告是否提出已符債務本旨之給付無涉
              。
          ３、被告固應按契約附圖施作「Ａ２棟房屋」之室內梯，嗣因自該建物右
              側牆面起算三百六十公分之外緣有橫樑存在，將造成依據合約附圖而
              施作之室內梯有使用上困難，且證人即系爭房屋之被告下包商工地主
              任李文欽亦證稱，原告委任之設計師知悉該橫樑位置，否則如何繪製
              如被證三之一附有實際尺寸且可於樑外搭樑設置室內梯，且參酌該室
              內設計圖說，亦可見原告早擬重新設計並重新施作室內梯。嗣後原告
              雖另行委託第二位設計師陳有財（化名為陳炫良），因該建物之樑柱
              牆於是時均已完成，故陳炫良對於該建物現況應極明瞭，且自伊受任
              之設計及施工內容，仍有重新設計施作室內梯之圖示，且該室內梯之
              位置，亦一如前位設計師之設計位置，而益見原告確早擬重新設計並
              重新施作室內梯，祇待原告交屋後，即依室內設計圖說，拆除並改建
              室內梯。原告既令其室內設計師提供圖面與被告之承攬人，復向被告
              之承攬人洽詢有關被告所欲自行施作之室內梯，被告在建築上有無可
              配合施作之結構？參照證人李文欽之證詞，應認原告之使用人業與被
              告之使用人復又另行合意室內梯應施作位置，應在系爭橫樑現況位置
              之外側。原告既委由室內設計師全權辦理又關設計變更，如開關、插
              座、開窗規格尺寸、樑柱牆面之粉光或粗粉，且被告亦確按原告代理
              人或使用人所為指示完成有關變更，是原告就該等代理人或使用人與
              被告之使用人所合意之變動，對於兩造均有其拘束。
          ４、原告或執被告就系爭「Ａ２棟房屋」之室內梯實作位置，既非位在系
              爭橫樑外緣，而係在橫樑內側，並將樓地板開孔，是亦難認已符兩造
              合意之室內梯施作位置。然該室內梯改施作在橫樑外緣，並將開孔處
              以植筋回復，既不影響結構，當屬可以補正之瑕疵，原告據以為解約
              之事由即無理由。
          ５、按系爭契約第五條第三項但書第二款明定「因遇天災、地變、人力不
              可抗拒或其他非乙方所能控制之原因，及政府法令變更限制，致影響
              工程進度時」，被告不負遲延責任。經查，系爭建物於申報開工後，
              因主管機關內部就該基地建築線有疑議，導致被告於八十七年二月九
              日未能完放樣勘驗，嗣主管機關澄清後，被告乃於同年四月八日完成
              放樣勘驗而得以動土，是主管機關內部澄清而致延宕上開共計五十八
              日之期間，既非可歸責於被告而足以影響施工進度，顯屬系爭契約第
              五條第三項但書第二款明定「非乙方所能控制之原因」，應不計入工
              期，而將完工期限順延。
          ６、此外，系爭房屋於八十七年、八十八年二年之施工期間，適逢七二九
              斷電及九二一大地震所致停電不能施工，停工期間共計二十一日，且
              該二年度亦遭逢多次颱風侵襲台北，台北市政府亦多次據以作成不上
              班不上課之決定，而當然足以影響工期，而符系爭契約上揭條款約定
              ，將該等不能施工期間應自工期中扣除。故被告取得使用執照日期雖
              較系爭契約約定期日超過七十日，但該施工期間之延宕，既有超過七
              十日之日數係出於不可歸責於被告之事由，是依系爭契約第五條第三
              項但書第二款約定，被告不負遲延完工責任，原告之請求，應認無據
              。
          ７、又原告為專業投資之法人，並無消費者保護法可資適用。此外系爭合
              約第九條第三項第一款之約定，僅在使買方充分明瞭基地週邊有第三
              人無權占用零點柒玖平方公尺之情事，買受人並已透過買賣價格之權
              衡下，與出賣人達成無需排出該侵害之合意，且雙方既約明買受人仍
              得依法排除侵害，衡諸出賣人所無需履行交付義務之土地甚小，完全
              無礙於整宗基地之使用與設施配置，且被告亦未捨棄對於侵占人所得
              主張排除侵害之權利，要與主管機關圖卷資料有無被侵占之紀錄無涉
              。是該約定雖免除出賣人就該部分土地之交付義務，但絕無債務不履
              行或顯失公平可言，原告據為解除契約之理由，於法亦為無據。
          ８、另系爭房屋於取得使用執照乃至於點交與承購戶時，一樓法定空地周
              邊，並無金屬柵欄施作，此由臺北市政府工務局管理之系爭八九使字
              第二四九號使用執照卷，其內既有竣工照片，足可認定交屋當時，並
              無金屬柵欄之施作。至現況所顯示金屬柵欄，係嗣後由該社區管理委
              員會自行施作，要與被告無涉，原告據為契約之解除，並無理由。
          ９、至於系爭建物一樓水池及地坪鋪面及全部綠化工程，於取得使用執照
              之現況與竣工圖完全相符。嗣該社區管理委員會要求將中庭設施加以
              變動，被告基於系爭契約第十條第四項，有關公共設施應點交予臨時
              管理委員會之約定，是就一切公共設施，均依與管委會之協調進行改
              作後進行點交。此外，關於系爭大樓公共設施以超越原合約規範予以
              改作，係包含原告前法定代理人許愛珍在內之系爭大樓全體承購戶所
              具名要求之事項，有卷附八十九年八月三十一日函可稽。是關於如何
              予以改作至承購戶滿意程度，需經全體買方與賣方持續協商後定案，
              原告前法定代理人許愛珍應屬知悉且表示支持乙節，足堪認定。至「
              游泳池及中庭規劃之變動」，既係後續協商定案成果，自難認有關變
              動係屬不完全給付或物之瑕疵，是即使中庭現況與竣工圖不符，既不
              可歸責於被告，被告自不負債務不履行之責。
        １０、若認被告確有遲延完工而應負系爭契約第五條第三項之違約責任，被
              告相應主張該約定之違約金過高，蓋原告已付款期別至系爭契約附件
              七「房地款付款明細表」第六期款後即不再支付買賣價金，且已無意
              繼續履行繳款義務，亦無意受領被告所為之給付，從而原告絕不致因
              使用執照取得而受有利益，自不因被告遲延取得使用執照而受有損害
              。是就原告所受損害甚微而言，上開違約金約定顯然過高。
    參、證據：提出鑑定報告書、建照平面圖、原告委託室內設計師所交付之設計圖
        、建照所附放樣勘驗紀錄、台電公司函、社區管理委員會出具之同意書、客
        戶付款紀錄表各一份及存證信函三份等為證（以上均為影本），並聲請訊問
        證人李文欽。
丙、本院依原造之聲請至現場履勘、函詢財政部及臺北市政府工務局，並依職權函詢
    臺北市政府、中央氣象局及訊問證人游惠如及蘇京子。
    理    由
甲、先位請求部分：
    一、本件原告起訴主張：其於八十七年四月七日與被告簽訂房地預定買賣契約，
    向被告購買「冠德大直御花園Ａ１及Ａ２棟十三＋十四樓」之預售房地，合計兩
    戶之價額為八千九百萬元，惟依照被告廣告宣傳單記載，原告所購買系爭之十三
    、十四樓之客廳挑高應為六米二，但現場實際只有挑高五米九四，相差二十六公
    分，致系爭十三、十四樓整體樓層高度不足，且該十三、十四樓之天花板有一寬
    達六、七十公分橫樑，若加以裝潢修飾包覆，整體樓層更形壓迫，令人難以忍受
    ，顯已喪失其通常利用系爭房地之目的。又被告未經其之同意，即擅自未依圖施
    工，將原本應於室內樓中樓距右牆三百六十公分處設置之樓梯，竟於十四樓之地
    板鑿洞，破壞原鋼筋結構以施作由十三樓通往十四樓之樓梯，導致該樓梯之右緣
    距離十三樓之牆壁僅有三百十公分，不僅系爭房地之鋼筋結構遭破壞而有安全之
    虞，連帶原依圖設於該樓梯右緣之房間，因實際上與該樓梯距離僅有三百十公分
    而非原圖設之三百六十公分，致十四樓臥室面積短少不足，十三樓亦無法為原設
    計之使用，空間亦相形遭壓縮，被告顯未按圖施工，且因被告未按圖施作樓梯，
    造成樓梯與樑下之高度僅距一百六十四公分，只要上下樓梯將撞擊頭部，危害使
    用安全。是被告所給付系爭房地有如上所述，難以符合原告通常使用之重大瑕疵
    ，且依兩造之合約第五條及第十二條之約定，系爭房地自被告於八十六年十二月
    二十六日開工日起算，至被告於八十九年八月一日取得使用執照日期止，已逾約
    定八百八十日曆天之完工期限達七十日，並構成該合約第十二條第二項之解約事
    由，原告自得依物之瑕疵擔保、不完全給付等規定，解除系爭房地之預定買賣合
    約，被告並應依不當得利及回復原狀之法律關係，返還其如上聲明之金額。
二、被告則以：系爭房地客廳高度實為六米之設計，惟因廣告公司於廣告中誤載為「
    頂樓樓中樓客廳挑高六米二」，致原告認定該買賣標的物有瑕疵，然六米樓中樓
    之客廳高差距二十公分之瑕疵，對於客廳之通常效用及預定效用當無影響，況就
    所減少或滅失之價值，經被告委託宏大不動產鑑定顧問股份有限公司鑑定結果認
    為，該瑕疵所致減少之價值為六十七萬七千九百九十五元，僅佔系爭房地總價百
    分之零點七六，應認原告以此瑕疵為由，聲明解除契約，顯失公平。又系爭「Ａ
    ２棟房屋」室內梯右緣，原始設計為距離系爭十三樓牆壁四百五十公分，因原告
    要求修改為距牆面三百六十公分，惟若依照該尺寸施作室內梯，將因系爭房屋天
    花板之橫樑阻隔，在物理上施作係屬不可能，且原告之設計師告稱於日後將自行
    施作之室內梯位置與原建造執照圖之樓梯位置相當，與右側牆面距離四百五十公
    分，被告始依原建築平面圖說，在與右側牆面間距離四百五十公分之位置，利用
    大樑支撐完成樓梯施作，詎原告竟欲以此為由解約，乃要求被告必須依合約附圖
    施作，被告迫於無奈，乃將首次完成施作之樓梯敲除，另避開橫樑所為第二次施
    作樓梯，是依兩造合約之附圖施作系爭房屋之室內梯因有橫樑阻隔其中，在物理
    上純屬不可能，並非可歸責於被告之事由而不依圖施作，且依原告之設計師說明
    ，原告並無使用被告依建築圖說所施作樓梯之計畫，故縱使認被告無法依合約附
    圖完成系爭房屋之室內梯施作，然不至因此發生滅失、減少價值或效用之瑕疵，
    難認被告之所為之給付有瑕疵。又系爭房地於申報開工後，因主管機關內部就建
    築線有疑義，導致被告於八十七年二月九日未能完成放樣勘驗，嗣於主管機關澄
    清疑慮後，被告乃於同年四月八日完成放樣勘驗而得以動土，是就此主管機關內
    部澄清所延宕之時間五十八個日曆天，應不計入工期，此外，系爭房屋自八十七
    年、八十八年共二年之施工期間，適逢七二九斷電、九二一地震及多次之颱風侵
    襲臺北市所致之停電或不上班而無法施工超過二十一個日曆天，亦應不計入工期
    等情，難認被告有可歸責事由而逾期完工之情事，原告據此解約，要屬無據等語
    ，資為抗辯。
三、原告主張其於八十七年四月七日向被告承買系爭房地「Ａ１棟房屋」及「Ａ２棟
    房屋」二戶，價金分別為三千九百八十萬元及四千九百二十萬元，買賣總價共計
    八千九百萬元，原告並已給付被告二千六百四十萬元之買賣價款，其中八百六十
    萬元已於本件起訴前，由被告退還原告，被告並於八十六年十二月二十六日開工
    ，而於八十九年八月一日取得使用執照，而依照系爭房地之廣告單及兩造訂立之
    買賣契約附圖之所示，系爭房屋之客廳挑高為六米二，實測之結果為五米九四、
    「Ａ２棟房屋」之室內梯右緣與十三樓之牆面距離應為三百六十公分，實測之結
    果為三百十公分，且該室內梯之施作係以在該棟房屋第十四樓之地板鑿洞之方式
    作為該室內梯由十三樓通往十四樓之入口，原告遂於九十年七月二十六日以被告
    給付之系爭房地有物之瑕疵及逾期完工為由，向被告為解除系爭契約之意思表示
    等情，均為兩造不爭執，並有房地預定買賣契約書二份、廣告圖說一份、合約所
    附房屋平面圖二份、系爭房地使用執照竣工圖二份、照片七張、使用執照申請書
    一份、原告解約律師函一份、郵局回執一份等，附卷為證，堪信為真實。是本件
    應與審究者厥為（一）系爭房地室內挑高不足及被告未依照兩造契約附圖約定之
    尺寸施作室內梯，原告得否據以為解除契約？（二）被告施作系爭房地工程有無
    逾期完工之情事，而構成原告得以解除契約之事由？
四、（一）系爭房地室內挑高不足之部分：
      １、按廣告之用意在於表現產品之特性及優點，藉以吸引消費者之注意，以達
          推銷產品之目的，為達此目的，在一般社會通念上，對於明顯可知之誇張
          渲染效果之宣傳手法雖予以容認，惟對於廣告中所涉及宣傳該產品之種類
          、品名、數量、重量、尺寸或大小等規格，則應確保其正確性，承買人信
          賴該廣告內容之記載而據以為與產品出賣人訂定買賣契約，該廣告即應為
          承買人與出賣人所合意締結買賣契約之一部分，出賣人則負確保該產品有
          與廣告中所述產品具有同一品質之真實性之義務。
      ２、被告對於原告提出系爭房地之廣告單中記載「頂樓樓中樓客廳挑高六米二
          」之真實性並不爭執，原告信賴該廣告系爭房地之客廳具有挑高六米二之
          高度，而據以與被告訂立系爭買賣合約，該廣告內容即構成兩造契約之一
          部分，被告即應確保其所給付之買賣標的物具有客廳挑高六米二之義務，
          是就系爭房屋客廳挑高「六米二」尺寸之特性，即屬兩造契約合意之必要
          且重要之點，被告即負有給付依廣告中所述客廳挑高「六米二」房屋之義
          務，若否，則難認其係依債之本旨而為給付。查本件系爭房屋據被告之廣
          告單中所述，應有客廳挑高六米二之高度，惟實際上被告給付原告之系爭
          房屋之高度僅有五米九四，二者相差有二十六公分之譜，足認被告並無依
          債之本旨為給付。被告雖辯稱系爭房屋之客廳挑高實係六米，全因代銷公
          司在廣告單上誤載為「客廳挑高六米二」，始致廣告與實際情形有不一致
          之情形云云，惟查，系爭房屋之代銷公司所為之廣告或文案內容來源，理
          應由被告提供相關資料、訊息，代銷公司始得就系爭房屋之特性、優點、
          規格等，製作成廣告或文案而強力推銷系爭房屋，而被告為確保代銷公司
          所為之任何廣告或促銷文案內容均能展現系爭房屋之特色且符合實情等需
          求，應對於代銷公司之所有廣告文宣內容，相互討論且經其認可而為發佈
          ，始符常情，是就代銷公司所為代銷系爭房屋一案，涉及龐大金額之不動
          產銷售事宜，若謂被告對於代銷公司所為之廣告或促銷文宣內容未得其同
          意或默許，即殊難想像，既系爭房屋之廣告內容應認經被告之同意或默認
          ，被告即非得以系爭房屋之客廳挑高「六米二」規格之廣告係由代銷公司
          誤載云云，即脫免其應依債之本旨給付之義務。
      ３、另就本件原告所承買之系爭房屋為「冠德大直御花園Ａ１及Ａ２棟十三＋
          十四樓」，性質上為具有獨立樓層之第十三層及第十四層樓，亦即，系爭
          房屋之實係包含二層原應有樓地板相隔之第十三及第十四層樓，然為能使
          該第十三樓、第十四樓能歸於同一人所有且有挑高之效果，在設計上即將
          二層之間之樓地板在客廳部分做縷空挑高之設計，除此之外，在第十四層
          樓之部分仍有地板與第十三層樓相隔另作空間之運用，復有兩造均不爭執
          之第十三、第十四層樓平面圖附卷可參，是系爭之「十三＋十四樓」房屋
          ，既本質上包含二層本可獨立使用之房屋，雖作為挑高之設計，則與一般
          僅有一樓層但作室內挑高夾層屋之設計有所不同。前者即本件情形，雖有
          挑高之設計，但第十四層樓之設計高度仍應有其獨立存在時得為通常使用
          之高度始符合債之本旨，而後者，其係僅有一層樓而得作為夾層挑高設計
          ，此乃屬於一層挑高之反射利益，縱使因上層樓之夾層高度不足，導致使
          用者有受壓迫之情形，仍不得謂出賣人給付之物有瑕疵，此為二者最大不
          同之處。被告雖以系爭房屋之挑高五米九四與六米二，對於客廳之通常效
          用及預定效用，當無影響云云，惟查，對於系爭房屋之通常使用與否之考
          量並非全然立於客廳之角度作觀察，如前所述，系爭房屋在客廳部分為縷
          空挑高設計，故以客廳之角度也許誤認為六米二與五米九四之高度相差無
          幾，應不影響原告之通常使用之印象，然應予注意者為，系爭房屋並非全
          然在第十三層、第十四層樓均為縷空空挑高設計，而係除客廳之部分為縷
          空挑高設計外，其餘部分，在十三樓及第十四樓之間仍有地板相隔，第十
          四層樓另有房間及其他空間之設計，是要認定系爭房屋高度相差二十六公
          分對於原告之通常使用是否有影響，應係立於第十四層樓之角度作觀察，
          而非以立於客廳之角度為觀察。經原告提出被告亦不爭執之系爭房屋照片
          顯示，第十四層樓之高度因短缺被告前揭所述之二十六公分，導致該樓層
          有明顯高度不合通常使用之虞，況就第十四層樓之天花板上有寬達六、七
          十公分之橫樑，若加以裝潢修飾包覆該天花板，勢必造成居住者之壓迫感
          更行嚴重，於此而言，被告所短為給付二十六公分對於原告使用系爭房屋
          影響之重要性，更行顯著，足認被告上開所辯系爭房屋之高度對於原告客
          廳之通常使用當無影響云云，自難採信。
      ４、又被告雖就系爭房屋挑高不足部分所減少或滅失之價值，經委託宏大不動
          產鑑定顧問股份有限公司做成之鑑定報告，認該瑕疵所致減少之價值分別
          為「營建成本差異」二十七萬四千五百六十七元、「合理市場價格差異」
          四十萬三千四百二十八元，合計為六十七萬七千九百九十五元，僅佔系爭
          房地總價款百分之零點七六，原告據以解除本件契約，顯屬公平云云。惟
          查，姑不論上開由被告單方面委託鑑定公司之鑑定報告結果之客觀性真實
          與否，系爭契約之得否為解除所考量之因素，並非得全然以量化之客觀價
          值作為依據，若被告所為之瑕疵給付之客觀價值雖微，卻係兩造合約標的
          之重要之點，而該瑕疵又無法補正時，殊無強令原告接受該有瑕疵之物之
          理，此猶如消費者誤信某廠牌之經銷商廣告所出售之休旅車軸距有三公尺
          ，雙方並訂立汽車買賣契約，惟實際上該休旅車之軸距僅有二公尺八十公
          分，導致該車內之空間不足，從而，應認該休旅車之軸距三公尺，即為兩
          造契約據以締結之重要條件，若該車之軸距實際上僅有二公尺八十公分，
          應認出賣人所給付之休旅車具有瑕疵且無法補正，此時，除非消費者同意
          以減少價金之方式作為該瑕疵之補償，否則，殊無令該消費者僅以軸距二
          公尺八十公分與軸距三公尺之休旅車在市面上之合理價差及建造成本之客
          觀價值，佔整部車價之比例甚微，即不予准許消費解除該汽車買賣合約之
          理，同理，本院認被告未依其廣告所述，給付挑高六米二之房屋，其給付
          之物即為有瑕疵之物，且屬無法補正之瑕疵，原告既不同意被告扣除該瑕
          疵客觀上之價值作為補償，殊無強令原告接受該不得補正瑕疵物之理，應
          認原告主張解除系爭房地之買賣契約，並未顯失公平，為有理由，應予准
          許。至於原告既主張系爭房屋之挑高高度不足造成樓層間距離過於壓迫致
          影響其對該房屋之通常使用價值而為解除契約等語，因一般承買人購買特
          定之商品必以認定該商品所具有之特性、優點或規格符合其需求而投其主
          觀之喜好，此係承買人購買該商品之主觀動機，殊無與出賣人就此部分之
          動機有合意之必要，出賣人對於承買人之購買由其出售之商品之主觀動機
          應無探究之餘地及必要，此猶如前例所述，承買人購買出賣人廣告具有軸
          距三公尺之休旅車用途究為休閒之用？或載貨之用？甚或純觀賞收藏之用
          ？均無出賣人置喙之餘地，縱使承買人購買該休旅車之作用僅供作觀賞之
          用，出賣人當無以給付二公尺八十公分軸距之休旅車與買受人即得認為其
          以出賣人僅需依其廣告所具有之規格給付承買人購買之標的物，則應認出
          賣人已依債之本旨為給付，縱使承買人購買該休旅車之作用僅供作觀賞之
          用，出賣人亦無執該承買人之使用該休旅車之用途僅為觀賞之用，不涉及
          車內空間之使用為由，即認承買人僅得請求減少價金而不得行使契約解除
          權之理。本件被告給付之系爭房屋挑高既不足其廣告單所示之六米二，規
          格自不符合原告要求，該系爭房屋即有瑕疵，性質尚且屬不得補正，原告
          主張據以解除兩造之契約，自屬有理，而被告辯稱原告就系爭房屋挑高且
          挑高之客廳究有如何之使用需求，充其量僅足以任係隱藏於原告購屋之動
          機中，既非兩造詣約所合意之契約內容，自與認定被告是否提出以符債務
          本旨之給付無涉云云，揆諸前述，難認其辯稱為有理由。
    （二）系爭Ａ２棟房屋室內梯未依圖施作，是否可歸責於被告？
      １、查系爭Ａ２棟房屋由十三樓通往十四樓之室內梯並未依兩造買賣契約之附
          圖所示之尺寸施工，為兩造所不爭執，然被告辯稱係經過原告指示所為之
          更改，若依圖所示之尺寸，該室內梯將與第十三樓天花板上之橫樑相衝突
          ，在物理上施作為不可能，故被告應無可歸責之處云云。惟查，依照兩造
          契約附圖所示，系爭Ａ２棟房屋由十三層樓通往十四層樓之室內梯右緣應
          與右牆面距離三百六十公分，惟現場實際情形為該室內梯之右緣僅距離右
          牆面三百十公分，為兩造不爭執，復有照片二張附卷可稽，被告未按兩造
          訂立契約之附圖施工至為顯然，應認被告之給付系爭房屋有瑕疵。
      ２、被告雖辯稱，系爭房屋室內梯之原始設計為距離右牆面四百五十公分，係
          應原告於購屋時之要求，始為變更兩造契約所示之附圖尺寸，因系爭房屋
          十三樓天花板尚有一橫樑阻隔，故無法依該附圖所示之尺寸為施工，且據
          原告委任之室內設計師告稱，將來並不使用附圖所示之室內梯，而係以該
          橫樑為支撐施作該室內梯，被告遂以避開橫樑之方式，在距離右邊牆面四
          百五十公分處第一次施作室內梯，詎原告竟執被告未依圖施作要求解約，
          被告迫於無奈始將第一次施作之室內梯打掉，重新以避開橫樑之方式在最
          近三百六十公分處，第二次施作室內梯，被告對於該瑕疵並無可歸責之事
          由云云。經查，原告所提之系爭房屋平面圖雖有「本合約之附圖係應甲方
          （即原告）要求修改，故與廣告銷售圖面有部分不符，實際交屋以合約之
          附圖為準，甲方不得主張廣告圖面與合約附圖不符部分」等語之記載，原
          告亦不否認，惟此更足證明兩造係以附圖所示內容之尺寸作為合意之標的
          ，被告即有依該附圖所示之尺寸即距離右牆面三百六十公分處施作室內梯
          之義務，若有違者，即應認被告未依債之本旨為給付，縱使依該尺寸施作
          在物理上實屬不可能，然被告為專業之建築業者，在起造系爭房屋前應先
          就該房屋之內部細節均規劃翔實，並據以製作藍圖以為施工之依據，是被
          告理應事前知悉系爭房屋之樑柱部位為何，依兩造所合意作修改之尺寸是
          否與原始設計藍圖有違而無法施作，若依原告所求在物理上施作並不可能
          ，亦應事先與原告商量溝通，殊無一方面已答應原告之要求所為之室內梯
          施作位置之尺寸，並以之為兩造完工交屋之依據，另一方面卻於事後發現
          該合意無法付諸實現，而仍認為被告無可歸責事由，並將被告履行不能之
          不利益轉嫁至原告，其不合理之處，已顯而易見，至被告辯稱該系爭室內
          梯施作位置已由系爭房屋承包商工地主任即證人李文欽達成合意不依照上
          揭兩造契約附圖所示之尺寸為施作依據云云，既經原告否認，自非得以被
          告之承包商即證人李文欽之證詞，即遽為有利於被告之認定，本院認系爭
          之室內梯施作位置既已經兩造合意如合約附圖所示，縱然依該尺寸之施作
          係屬客觀不能，然此客觀不能之事由係被告之行為所致，應認被告就系爭
          室內梯無法依附圖所示之尺寸施作，有可歸責之事由，被告上開所辯即不
          足採。
      ３、另就被告第二次室內梯之施作位置觀之，該室內梯之右緣與右牆面之距離
          僅有三百十公分，而非三百六十公分已如前述，而被告為避開橫樑而在最
          近右牆面三百六十公分處施作該室內梯，在十四樓之地板即十三樓之天花
          板另行鑿洞開挖由十三樓通往十四樓之通路，除造成該十四樓之地板之結
          構已遭嚴重性破壞，鋼筋外露，更造成系爭房屋之第十三樓、第十四樓原
          本依圖所示，在室內梯右緣之房間所餘空間相形嚴重不足，此外，因該室
          內梯施作之位置恰位於十三樓頂之橫樑之下，導致以一般成年人之身高在
          通過該室內梯時，並無法順利通過而將隨時有頭部碰觸樑柱之危險，空間
          壓迫感甚大等情，復有現場照片六張可資參佐，且被告對於通往第十四樓
          部分之室內梯出口部分即該樓地板部分，因已遭被告鑿洞設置室內梯出口
          ，鋼筋亦遭截斷，縱使為事後補正，被告亦無法證明補正該室內梯出口後
          之系爭房屋之第十四樓地板之堅固度，在混凝土或鋼筋部分是否均得與依
          工程慣行方式以一次連續灌漿鋪設混凝土及鋼筋施工之方式，有相同之強
          度，，雖證人李文欽證稱「打洞可以用植筋補強的方式復原」等語，惟僅
          係就外觀復原，抑或就所有強度均與原來尚未鑿洞前之狀態復原，並未敘
          明且未提出實證之依據證明得回復與原來地板相同之堅固耐用度，自當不
          足佐證被告就此部分有修復補正瑕疵之能力，況被告對於兩造合意如前述
          附圖所示之室內梯施作位置，因其上有橫樑阻隔，在客觀上並無法施作，
          亦據證人陳友財、李文欽到庭證述翔實，就此部分，亦屬不完全給付，且
          無法補正，應認原告據以為解除兩造系爭房屋買賣契約，洵屬有據，應予
          准許。
    （三）被告有無逾期完工部分：
      １、按兩造訂立之系爭房地預定買賣契約第五條第三項約定「本房屋建築工程
          ，乙方（即被告）最遲應於民國八十七年二月十日以前向工務局申報開工
          並自開工日起算八百八十個日曆天內完工，並以領取本棟大樓使用執照日
          期為完工日期，…若乙方逾期一個月仍為開工或完工時，視為乙方違約。
          」、第十二條第二項約定「乙方（即被告）違反本契約第五條第三項者，
          甲方（即原告）得解除本契約」，為兩造所不爭執，並有系爭房地預定買
          賣契約書二份附卷可憑，應信為真。
      ２、如上所述，兩造均不爭執被告於八十六年十二月二十六日申報開工，而於
          八十九年八月一日取得使用執照完工，被告辯稱其逾完工期限係因系爭房
          地之基地建築線有疑義，導致其於八十七年二月九日未能完成放樣勘驗，
          嗣主管機關澄清後，被告乃於同年四月八日完成放樣勘驗工程而得以動土
          ，該等期間之延誤並非可歸責於被告，應不計入工程延誤期間，加以系爭
          工程施工期間，適逢七二九斷電、九二一大地震停電無法施工及臺北市多
          次遭颱風侵襲而無法施工，亦有超過二十一日亦不應計入工程完工期限等
          語。查系爭工程自八十六年十二月二十六日申報開工，被告以身為專業之
          建築業者而言，自當對於系爭房地建築工程應備妥之相關文件、手續或申
          報主管機關核可事項，於事前準備妥適而據以為向主管機關申報開工始為
          常軌，若因可歸責於被告之事由對於其應盡之前置作業有所疏失，導致主
          管機關對於系爭工程尚須會勘而延宕工程之進行，被告仍不得解免其逾期
          完工之責。系爭工程雖於八十六年十二月二十六日由被告申報開工，卻於
          八十七年四月八日正式放樣准予備查施工，其原因在於系爭建築物勘驗紀
          錄表記載勘驗結果建築線待澄清之原因，係現場界樁位置與基地位置尺寸
          不明，復請系爭房屋之起、承、監造人於建照核准圖說補註尺寸並共同會
          章，此有臺北市政府工務局九十一年十一月七日以北市工建字第０九一五
          四六二三二００號函在卷可證，是此一現場界樁位置與基地位置尺寸不明
          之疑義，並非由於原告或主管機關之行為所肇致，而係被告開工前應自行
          注意之事項，主管機關既因被告未於前置作業備妥之事項，基於業務之需
          求而為監督，並要求起、承、監造人共同會章之行為，即屬可歸責於被告
          未於開工之前備妥前置作業之事由所致，被告自當承受該延宕之不利益，
          故被告抗辯得將該等因主管機關監督之期間內所造成之延宕，排除計入完
          工期限，難謂有理由。
      ３、次就被告抗辯系爭房屋施工之二年期間，遭逢七二九斷電、九二一地震停
          電及多次颱風侵襲無法施工一節。經查（一）七二九輸電系統事故，停電
          時間自八十八年七月二十九日二十三時三十一分起至三十日三時三十七分
          止（惟於三十日當天因實施分區輪流停電，有多次停電之情形）。（二）
          九二一集集大地震台電公司供電設備嚴重受損，造成系統供電不足，九月
          二十一日至九月二十六日期間，依缺電狀況實施無預警式分區輪流停電，
          另自九月二十七日至十月九日止，針對苗栗以北縣市之高低壓用戶，於每
          日八時到二十二時時段，執行有預警式分區輪流停限電方案。（三）八十
          七年瑞伯颱風來襲期間，十月十五日晚上臺北市轄內各高中（職）以下停
          止上課，十月十六日臺北市各機關學校停止辦公上課一天，另芭比斯颱風
          來襲期間，十月二十六日高中（職）以下停課。八十八年臺北市並無因颱
          風宣布停止辦公上課之情形，惟因是年適逢九二一大地震，故於九月二十
          一日宣布臺北市各機關及學校均停止上半上課，分別有臺灣電力公司臺北
          南區營業處八十九年十月二十日北南區維字第八九一０—五五八一號函、
          臺北市政府九十一年十月十八日府人三字第０九一二三三八八二００號函
          ，附卷可按。是依上述函示可知，真正影響被告全面停工之日期為七二九
          停電之次日即八十八年七月三十日、八十七年十月十六日瑞伯颱風侵襲、
          同年月二十六日芭比斯颱風來襲、及八十八年九月二十一日集集大地震事
          件當天等四日，雖自八十八年九月二十一日起至十月九日止，因台電公司
          供電設備嚴重受損而實施不預警或預警式之分區輪流限電或停電，惟該等
          分區輪流供電或停電實際上影響被告施作系爭房屋工程之情形為何，被告
          應舉證證明因受限於分區輪流供電，導致系爭工程全面無法施作，始得將
          該分區輪流限電之日數排除計入完工期限，非謂前述只要於限電之日數內
          ，均得排除計入於完工期限，然被告始終無法提供施工日誌或相關資料證
          明以實其說，應認被告得以排除計入完工期限僅有上述之四日，而被告遲
          延完工期限已逾七十日，縱使扣除該四個日曆天，被告仍遲延六十六日始
          完成系爭房屋工程，足見被告之逾期完工已構成兩造買賣契約第十二條第
          二項之解約事由，原告據此於九十年七月二十六日以存證信函，向被告為
          解除系爭房地買賣契約之意思表示，為有理由，應予准許。
    （四）綜上所述，應認原告解除系爭房地買賣契約洵屬有據，其請求被告應依民
          法第二百五十九條、第一百七十九條規定返還已付價金及法定遲延利息如
          先位聲明所示，為有理由，應予准許。
乙、備位請求部分：
    查本件原告之先位請求部分，經本院審理結果認為有理由，即無庸就備位請求之
    部分併為審酌，附予敘明。
丙、本件事證已臻明確，兩造其餘之攻擊、防禦及證明之方法，經核與本件訴訟之結
    果無影響，爰不一一論述，附此敘明。
丁、兩造陳明願供擔保，聲請宣告假執行或免為假執行，經核合於法律之規定，爰分
    別酌定相當之擔保金額宣告之。
據上論結，原告之訴為有理由，依民事訴訟法第七十八條、第三百九十條第二項、第
三百九十二條，判決如主文。
中      華      民      國    九十二    年      三      月    二十七    日
                                            民事第三庭法     官  李慈惠
右為正本係照原本作成
如對本判決上訴，須於判決送達後廿日內向本院提出上訴狀
中      華      民      國    九十一    年      十      月    二十二    日
                                                      法院書記官  林秀娥


司法院資訊處製作；財團法人民間司法改革基金會備份。
